---
title: "Zadanie 1"
subtitle: "Autori: Bc. Dávid Kováľ, Bc. Dominik Klušák" 
output: html_document
date: "2024-03-30"
---

```{r setup, include=FALSE}
knitr::opts_chunk$set(echo = TRUE)
```

## Zadanie

Implementujte a natrénujte viacnásobné regresné a klasifikačné modely v programovacom jazyku R a Tidyverse tak, aby boli úspešné (>> lepší ako náhoda) na vami zvolenom probléme.

## Načítanie datasetu

Dataset pozostáva z výsledkov medzinárodných futbalových zápasov konajúcich sa až od roku 1872 až do roku 2024.
Rozsah zápasov je od zápasov FIFA až po priateľské futbalové zápasy.
V datasete sa nenachádzajú ženské zápasy, zápasy z olympijských hier, U-23 (zápasy do 23 rokov).

Dokopy je v datasete ~46000 riadkov a 9 stĺpcov, ktoré si bližšie rozoberieme nižšie v projekte.


``` {r library, echo=FALSE, warning=FALSE, message=FALSE}
library(tidyverse)

```

```{r inc_dataset, message=FALSE}

matches <- read_csv("results.csv")

```

## Základné operácie s datasetom

Na začiatok vykonáme základné operácie s datasetom, aby sme sa pozreli, ako dataset vyzerá. V prvom kroku si pozrieme prvých 10 riadkov, v druhom kroku si špecifikujeme každý stĺpec, v treťom kroku sa pozrieme, či v datasete chýbajú nejaké hodnoty v stĺpcoch a vypočítame aj hodnotu, koľko ich je a na záver v štvrtom kroku si pozrieme sumár datasetu.

1. Ako prvý krok si zobrazíme ukážku, ako vyzerá náš dataset - názvy stĺpcov a ukážka konkrétnych hodnôt/dát.

``` {r zobrazenie_dat}
head(matches)
```

Vo výstupnej tabuľke môžeme vidieť, že futbalové zápasy sú usporiadané od najstaršieho zápasu. Za dátumom nasleduje domáci tím a hosťovací tím, skóre domácich a hostí, typ turnaja, mesto a krajina, v ktorom sa odohralo futbalové stretnutie a logická hodnota neutral, ktorá označuje, či sa zápas odohral na neutrálnom mieste. V stĺpcoch home_score a away_score sa berú do úvahy aj góly strelené v predĺžení, avšak pokiaľ mal zápas aj penaltový rozstrel, tieto góly neboli započítané do výsledného skóre

2. V druhom kroku sme si špecifikovali každý stĺpec nášho datasetu. Ako bolo vyššie spomenuté, v našom datasete máme í stĺpcov. Pomocou príkazu "spec" sme špeicifikovali, že máme 6 stĺpcov typu character, 2 double, 1 logický typ a + dátumový formát. 

``` {r specifikacia}
spec(matches)

```

3. V treťom kroku sme si zistili, či sa v našom datasete nachádzajú chýbajúce hodnoty v riadkoch. To sa dá zistiť pomocou príkazu is_na(). Následne vo výpise vidíme, že nám v datasete nechýbajú žiadne hodnoty a teda dataset je úplný.

``` {r missing_values}
missing_values <- colSums(is.na(matches))
print(missing_values)

```

4. V poslednom kroku sme si vypísali súhrn základných štatistických informácii pre náš dataset, napríklad hodnoty medián, maximálne hodnoty, počet hodnôt, priemerné hodnoty. 
``` {r sumar}
summary(matches)

```


## Príprava datasetu na hypotézy

Keďže v našich hypotézach, ktoré sú definované nižšie v projekte, budeme využívať štatistiky a pojmy ako výhra, prehra alebo remíza, tak sme si vytvorili nový stĺpec "OUTCOME", kde sa zapisuje, či domáce mužstvo si pripísalo výhru, prehru alebo remízu. 

``` {r win_lose_draw}
matches$date <- as.Date(matches$date)

matches <- matches %>%
  mutate(outcome = case_when(
    home_score > away_score ~ "win",
    home_score < away_score ~ "lose",
    TRUE ~ "draw"
  ))


```

Následne smne si vykreslili graf cez "ggplot" pre domáce mužstvá s počtom výhier, počtom prehier a počtom remíz. Podľa grafu vieme vyčítať, že tímy, ktoré hrajú na domácej pôde, majú tendenciu zápas vyhrať > prehrať > remizovať. 

``` {r outcome_graph}
ggplot(matches, aes(x = outcome)) + geom_bar(fill = "green") +
  ggtitle("Distribúcia výsledkov zápasov") + xlab("Výsledok") + ylab("Počet")
```

V ďalšom kroku sme pomocou grafou (opäť cez "ggplot" vykreslili distribúciu skóre domácich tímov, hosťujúcich tímov. Na začiatok sme si zhrnuli hodnoty home_score a away_score. 
Na grafoch tvoria os X skóre (domáce aj hosťujúce tímy) a os Y frekvencia skóre.

``` {r plots}

summary(matches[ , c("home_score", "away_score")])


# Distribution of home and away scores
ggplot(matches, aes(x = home_score)) + geom_histogram(binwidth = 1, fill = "blue", color = "black") +
  ggtitle("Distribúcia domáceho skóre") + xlab("Domáce skóre") + ylab("Frekvencia")

ggplot(matches, aes(x = away_score)) + geom_histogram(binwidth = 1, fill = "red", color = "black") +
  ggtitle("Distribúcia hosťovského skóre") + xlab("Hosťovské skóre") + ylab("Frekvencia")



```

Ako záverečný krok na prípravu pred hypotézami sme si zobrazili outliere pomocou boxplotov. Sú to veľmi užitočné grafy hlavne pre vizualizáciu distribúcie skóre a tým pádom identifikovanie outlierov, ktoré môžu v svojej podstate ovplyvniť analýzu regresie.

```{r boxplot-analysis-home}
#Boxplot na outlieri pre home_score
ggplot(matches, aes(y = home_score)) + geom_boxplot() + 
   ggtitle("Boxplot pre skóre domácich") + ylab("Skóre domácich")

#Boxplot na outlieri pre away_score
ggplot(matches, aes(y = away_score)) + geom_boxplot() + 
  ggtitle("Boxplot pre skóre hostí") + ylab("Skóre hostí")

```

Aj keď tieto hodnoty môžu skutočne reprezentovať reálne výsledky zápasov, môže sa stať, že skresia analýzu regresie tým, že zvýšia variabilitu alebo ovplyvnia odhadované parametre modelu. 
Keďže sa jedná o reálne výsledky z futbalových zápasov , tým pádom toto vnímame ako prirodzenú variáciu skóre - napríklad veľmi dobrým výkonom futbalového mužstva alebo jednoznačným favoritom zápasu.
Na tomto základe sme sa rozhodli, že outlieri nebudeme v našom datasete vymazávať.


## Regresia - Hypotéza č.1:

Hypotéza č.1: 
Počet gólov skórovaných domácim tímom (home_score) možno predpovedať na základe rôznych faktorov, ako sú tím hostí, neutralita zápasu a typ turnaja.


Na začiatok si natrénujeme lineárny regresný model cez príkaz "lm". Tento model budeme ukladať do premennej "lm_model" s nasledovnými vstupnými parametrami: home_score, away_score, neutral (či sa zápas odohráva na neutrálonom mieste) a tournament (typ turnaja).

Pre sumarizáciu, snažíme sa predpovedať domáce skóre na základe skóre hostí, neutrality miesta a typu turnaja.


``` {r lm_model regression}
lm_model <- lm(home_score ~ away_score + neutral + factor(tournament), data = matches)

```


## Klasifikácia - Hypotéza č.2:

Hypotéza č.2: 
Výsledok zápasu pre domáci tím (výhra, prehra, remíza) možno klasifikovať na základe podobných faktorov.

Na predpovedanie výsledku zápasu použijeme multinomiálny model. Budeme predpovedať výsledok zápasu na základe premenných: away_score, neutral a typ turnaja (tournament).


``` {r multinom_model class, message=FALSE, warning = FALSE}
library(nnet)
multinom_model <- multinom(outcome ~ away_score + neutral + factor(tournament), data = matches)

```

## ROC Analýza pre klasifikačný model

Po natrénovaní nášho multinomiálneho logistického regresného modelu sme ešte na samotný záver pre ešte lepší dôkaz našich výsledkov vykonali ROC analýzu. ROC krivka a AUC (Area Under the Curve) hodnota nám pomáhajú zhodnotiť schopnosť modelu správne predpovedať výsledky ako 'výhra' proti ostatným možnostiam ('prehra' alebo 'remíza').

```{r roc-analysis, message = FALSE, warning = FALSE}
library(pROC)

# Získanie predpovedaných pravdepodobností pre klasifikáciu 'win'
predicted_probs <- predict(multinom_model, newdata = matches, type = "prob")

# Prevod skutočných výsledkov na binárnu formu pre klasifikáciu 'win'
matches$binary_outcome <- as.numeric(matches$outcome == "win")
predicted_probs_win <- predicted_probs[,"win"]

# Vytvorenie ROC objektu pre klasifikáciu 'win'
roc_curve <- roc(matches$binary_outcome, predicted_probs_win)

# Výpočet AUC hodnoty pre ROC krivku
auc_value <- auc(roc_curve)

# Vykreslenie ROC krivky
plot(roc_curve, main = paste("ROC Krivka pre klasifikáciu 'win', AUC =", auc_value))

# Výpis AUC hodnoty
print(auc_value)
```

Ako môžeme vidieť na ROC krivke, AUC hodnota (v našom prípade `auc_value`), ktorá sa považuje za indikátor silnej schopnosti modelu rozlišovať medzi správne a nesprávne klasifikovanými príkladmi. Hodnota AUC nad 0.8 sa všeobecne považuje za výbornú, čo naznačuje, že náš model je účinný pri predpovedaní `výhier`. To potvrdzuje našu klasifikačnú hypotézu, že je možné predpovedať výsledok zápasu pre domáci tím na základe poskytnutých údajov.

## Výsledky a výstupy

Predpovedané hodnoty domáceho skóre cez jednoduchý regresný model sa uložia do premmej “predicted_scores” pomocou funkcie predict(). Argumentami funkcie je lineárny regresný model “lm_model” a typ response.
Takisto sme si vypočítali strednú absolútnu chybu (MAE) a RMSE (odmocnina z priemeru štvorcov chýb).

MAE nám vyjadruje absolútny rozdiel medzi predpoveďami odpovedí a skutočnými odpoveďami. RMSE je podobná metrika, avšak namiesto absolútnzch hodnôt používa druhú mocninu. 

``` {r outcomes_regression}
predicted_scores <- predict(lm_model, type = "response", newdata = matches)
predicted_scores <- round(predicted_scores)

MAE <- mean(abs(predicted_scores - matches$home_score))
RMSE <- sqrt(mean((predicted_scores - matches$home_score)^2))

print(MAE)
print(RMSE)

```

Pokiaľ je vo všeobecnosti hodnota MAE a RMSE bližšia k 0, tým lepší výsledok sme dosiahli. Avšak treba vziať aj do úvahy počet dát, s ktorými sa dáta porovnávajú a v tomto prípade náš dataset má okolo 46000 dát, ktoré natrénoval a s ktorými sa hodnoty porovnávajú, tak v našom prípade je hodnota MAE aj RMSE výborná. 

Vzhľadom na to môžeme potvrdiť hypotézu č. 1


Výsledky z klasifikácie pomocou multinomiálneho modelu sú ukladané do premennej "predicted_outcomes". Následne predikované výsledky konvertujeme na faktorovú premennú s triedami win, lose a draw (výhra, prehra, remíza) a následne konvertujeme skutočné výsledky z datasetu na faktorovú premennú s rovnakými triedami. 
Na záver sme znázornili tabuľku, ktorá nám porovnáva predpovedané výsledky (premenná predicted_outcomes_factor) s reálnymi výsledkami (matches$outcome_factor) a takisto nám vypočíta počet správnych a nesprávnych klasifikácii. 

``` {r classification, warning=FALSE, message=FALSE}
library(caret)

predicted_outcomes <- predict(multinom_model, newdata = matches, type = "class")

predicted_outcomes_factor <- factor(predicted_outcomes, levels = c("win", "lose", "draw"))
matches$outcome_factor <- factor(matches$outcome, levels = c("win", "lose", "draw"))

confusion_matrix_result <- confusionMatrix(data = predicted_outcomes_factor, reference = matches$outcome_factor)

#Vysledky
print(confusion_matrix_result)

```

Z výslednej tabuľky môžeme vyčítať a vyvodiť nasledovné závery:
- Celková presnosť klasifikovaných prípadov je 65%
- Interval spoľahlivosti pre presnosť (CI) je 95%
- V kategórii Statistics by Class môžeme sledovať percentá pozitívnych a negatívnych prípadov, ktoré boli správne klasifikované ako pozitívne/negatívne

Záverom môžeme teda potvrdiť aj hypotézu č.2

FINÁLNE ZHRNUTIE:

Hypotéza č.1: Počet gólov skórovaných domácim tímom (home_score) možno predpovedať na základe rôznych faktorov, ako sú tím hostí, neutralita zápasu a typ turnaja - POTVRDENÉ

Hypotéza č.2: Výsledok zápasu pre domáci tím (výhra, prehra, remíza) možno klasifikovať na základe podobných faktorov - POTVRDENÉ


--------------------------------------------------------------------

# **Zadanie 2**

Spravili sme si maticu korelácie, aby sme zistili, ako navzájom korelujú hodnoty s hodnotou home_score
Na korelačnú maticu využívame stĺpce home_score, away_score a neutral (keďže ich máme ako numerické hodnoty). Na výpočet korelačnej matice s týmito pamarametrami používame funkciu `cor` spolu s parametrom `complete.obs`, ktorý nám zohľadní iba riadky, ktoré nemajú chýbajúce hodnot v daných analyzovaných premenných.


``` {r korelacna_matica}
correlation_matrix <- matches %>% 
  select(home_score, away_score, neutral) %>%
  cor(use = "complete.obs")

# Výpis korelačnej matice
print(correlation_matrix)

# Vyzualizácia korelačnej matice
corr_plot <- ggplot(as.data.frame(as.table(correlation_matrix)), aes(Var1, Var2, fill = Freq)) +
  geom_tile() +
  scale_fill_gradient2(low = "blue", high = "red", mid = "white", midpoint = 0, limit = c(-1,1), space = "Lab", name="Pearson\nCorrelation") +
  theme_minimal() +
  theme(axis.text.x = element_text(angle = 45, vjust = 1, size = 12, hjust = 1)) +
  labs(title = "Matica korelácie numerických hodnôt")

# Vizualizácia výsledkov na základe typu turnaja
ggplot(matches, aes(x = tournament, fill = outcome)) +
  geom_bar(position = "fill") +
  labs(y = "Proportion of Outcomes", x = "Tournament Type") +
  theme_minimal() +
  theme(axis.text.x = element_text(angle = 45, hjust = 1)) +
  ggtitle("Proportion of Match Outcomes by Tournament Type")

# Zobrazenie grafov
print(corr_plot)

```


Ako výsledok korelačnej matice môžeme vidieť rôzne korelácie medzi premennými home_score, away_score a neutral, vo všeoecbnosti ale väčšina korelácií je blízko 0, prípadne majú malú absolútnu hodnotu, čo nám naznačuje slabé až žiadne lineárne vzťahy medzi premennými. Napríklad konkrétne hodnota `home_score` vs `away_score` -0.143 nám zančí slabú negatívnu koreláciu. To znamená, že ak jedna premenná rastie, druhá sa mierne znižuje, avšak nie veľmi, pretože korelácia je slabá.

## Rozdelenie dát na tréningovú a testovaciu sadu

Dáta sme si pred implementáciou nových regresných a klasifikačných metód rozdelili na testovacie a trénovacie a takisto sme zahrnuli aj uistenie, že výsledná premenná `outcome` je faktor.


``` {r rozdelenie_dat_test_train, warning=FALSE, message=FALSE}
library(glmnet)
library(e1071) # Pre SVM
library(rpart) #decision tree
library(rpart.plot)

# Rozdelenie dát na tréningovú a testovaciu sadu
set.seed(123) # Pre reprodukovateľnosť dát
training_index <- createDataPartition(matches$outcome, p = 0.8, list = FALSE)
training_set <- matches[training_index, ]
test_set <- matches[-training_index, ]


# Uistite sa, že premenná outcome je faktor
training_set$outcome <- factor(training_set$outcome)
test_set$outcome <- factor(test_set$outcome)

```

V tomto zadaní sme sa rozhodli implementovať 1 viacnásobný klasifikačný model: Decision Tree a 2 viacnásobné regresné modely: Lasso a SVM.

## Rozhodovací strom

Pre implementáciu rozhodovacieho stromu sme sa rozhodli kvôli výbornému grafovému spracovaniu, kde budeme môcť sledovať a pochopiť rozhodovacie procesy modelu, kvôli odolnosti voči outlierom, keďže sme sa ich v zadaní 1 rozhodli neodstraňovať. Natrénovanie modelu vykonávame cez príkaz `rpart` , kde výstupnou premennou je `outcome`. Metóda class nám hovorí, že sa jedná o klasifikáciu. 
Predikcie na testovacej sade vykonávame cez `predict`. 
Následne si výpíšeme tabuľku, kde budú porovnané predpovedané hodnoty s reálnymi hodnotami v testovacej sade a vypočítame si presnosť modelu. 

``` {r decision_tree, warning=FALSE, message=FALSE}

# Rozhodovací strom 
tree <- rpart(outcome ~ home_score + away_score + neutral, data = training_set, method = 'class')

predictions <- predict(tree, test_set, type = 'class')

# matica
confusionMatrix <- table(predictions, test_set$outcome)
print(confusionMatrix)

# Presnost
accuracy <- sum(predictions == test_set$outcome) / length(predictions)
print(accuracy)

#Graf
rpart.plot(tree)
```


V tabuľke môžeme vidieť, že náš model správne klasifikoval väčšinu príkladov pre všetky triedy = win, lose, draw. 

Napríklad vidíme, že počet príkladov, ktoré boli správne klasifikované ako víťazstvá, je až 4538 a počet príkladov, ktoré boli nesprávne klasifikované ako remízy alebo prehry, ale v skutočnosti boli víťazstvá, je iba 88. 

Vidíme, že výsledná presnosť rozhodovacieho stromu je až na úrovni 98-99%, čo je vynikajúci výsledok.

## Lasso model

Ako viacnásobný regresný model sme si zvolili Lasso, kde sme využili techniku Cross-validácie, ktorá je používaná na odhad výkonnosti modelu alebo na výber optimálnej hodnoty (Lambda). 


``` {r lasso, warning=FALSE, message=FALSE}

# Cross-validácia pre Lasso model
set.seed(123)
cv_lasso <- cv.glmnet(
  as.matrix(training_set %>% select(home_score, away_score, neutral)),
  training_set$outcome,
  alpha = 1, # Alpha = 1 pre lasso
  family = "multinomial"
)

# Najlepšie lambda pre Lasso model z cross-validácie
best_lambda <- cv_lasso$lambda.min

#vizualizacia vyberu lambdy
plot(cv_lasso)

# Nastavenie modelu Lasso s vybranou hodnotou lambda
lasso_model <- glmnet(
  as.matrix(training_set %>% select(home_score, away_score, neutral)),
  training_set$outcome,
  alpha = 1, # Alpha = 1 pre lasso
  family = "multinomial",
  lambda = best_lambda
)

# Predikcia a vyhodnotenie modelu Lasso
lasso_pred <- predict(lasso_model, as.matrix(test_set %>% select(home_score, away_score, neutral)), s = best_lambda, type = "class")
lasso_pred_factor <- factor(lasso_pred, levels = levels(test_set$outcome))

# Kontrola rovnakého počtu prvkov
stopifnot(length(lasso_pred_factor) == length(test_set$outcome))

# Vytvorenie konfúznej matice pre model Lasso
lasso_conf_mat <- confusionMatrix(data = lasso_pred_factor, reference = test_set$outcome)

#Výstup konfuznej matice pre Lasso model
print(lasso_conf_mat)


```

Vo vyššie vizualizovanom grafu môžeme vidieť zobrazené výsledky krížovej validácie. Na osi X vidíme hodnoty lambda a na osi Y odchýlky. 
Výsledok grafu/trend krivky: Vo všeobecnosti krivka klesá so zvyšujúcou sa lambda hodnotou, čo nám značí, že sa aj znižuje chyba. 

Vo finálnych výsledkoch konfúznej matice pre Lasso model vidíme, že neexistuje nesprávna klasifikácia, čiže Lasso model nám klasifikoval každý príklad správne. Toto mohlo nastať aj kvôli tomu, že náš dataset má jasné a jednoduco rozoznateľné vzory.
Interval spoľahlivosti máme na 95% , čo znamená, že s 95% istotou je skutočná hodnota (presnosť modelu medzi 0,9996 a 1)

## SVM Model

V zadaní sme sa rozhodli nastaviť model SVM s typom C-klasifikácia, kernel typu radial a probability=TRUE, čo nášmu modelu umožní vypočítať pravdepodobnosti príslušnosti k jednotlivým triedam.


``` {r svm, warning=FALSE, message=FALSE}

# Nastavenie modelu SVM
set.seed(123)
svm_model <- svm(
  outcome ~ home_score + away_score + neutral,
  data = training_set,
  type = "C-classification",
  kernel = "radial",
  probability=TRUE
)

# Predikcia a získanie pravdepodobností
svm_prob <- predict(svm_model, test_set, probability = TRUE)
svm_probabilities <- attr(svm_prob, "probabilities")

# Porovnanie predikcií so skutočnými hodnotami
svm_pred <- predict(svm_model, test_set)
svm_conf_mat <- confusionMatrix(data = svm_pred, reference = test_set$outcome)

# Skontrolujeme štruktúru svm_probabilities
print(colnames(svm_probabilities))
print(head(svm_probabilities))

# Kontrola obsahu hodnot
summary(svm_probabilities)


# Výstup konfúznych matíc
print(svm_conf_mat)


```

Štruktúra `svm_probabilities` obsahuje výpisané pravdepodobnosti príslušnosti k jednotlivým triedam pre každý záznam v našej testovacej sade.
Výsledky SVM modelu dosiahol najvyššiu presnosť (Accuracy = 1), čo znamená, že opäť klasifikovať všetky záznamy v testovacej sade správne. 

## ROC a AUC Analýza

``` {r vysledky, warning=FALSE, message=FALSE}

# ROC analýza a AUC pre klasifikačný model
svm_roc <- roc(response = test_set$outcome, predictor = svm_probabilities[, "win"])
svm_auc <- auc(svm_roc)
plot(svm_roc)
print(svm_auc)


# Výpočet ROC krivky pre triedu 'win'
roc_win <- roc(response = test_set$outcome, predictor = svm_probabilities[, "win"],
               levels = c("lose", "draw"), direction = "<")

# Vykreslenie ROC krivky pre 'win'
plot(roc_win, main = "ROC Curve for 'Win'")
print(auc(roc_win))

# Výpočet a zobrazenie ROC krivky pre triedu 'lose'
roc_lose <- roc(response = test_set$outcome, predictor = svm_probabilities[, "lose"],
                levels = c("win", "draw"), direction = "<")
plot(roc_lose, main = "ROC Curve for 'Lose'")
print(auc(roc_lose))

# Výpočet a zobrazenie ROC krivky pre triedu 'draw'
roc_draw <- roc(response = test_set$outcome, predictor = svm_probabilities[, "draw"],
                levels = c("win", "lose"), direction = "<")
plot(roc_draw, main = "ROC Curve for 'Draw'")
print(auc(roc_draw))

```
