---
title: "Zadanie 1"
subtitle: "Autori: Bc. Dávid Kováľ, Bc. Dominik Klušák" 
output: html_document
date: "2024-03-30"
---

```{r setup, include=FALSE}
knitr::opts_chunk$set(echo = TRUE)
```

## Zadanie

Implementujte a natrénujte viacnásobné regresné a klasifikačné modely v programovacom jazyku R a Tidyverse tak, aby boli úspešné (>> lepší ako náhoda) na vami zvolenom probléme.

## Načítanie datasetu

Dataset pozostáva z výsledkov medzinárodných futbalových zápasov konajúcich sa až od roku 1872 až do roku 2024.
Rozsah zápasov je od zápasov FIFA až po priateľské futbalové zápasy.
V datasete sa nenachádzajú ženské zápasy, zápasy z olympijských hier, U-23 (zápasy do 23 rokov)


``` {r library, echo=FALSE, warning=FALSE, message=FALSE}
library(tidyverse)

```

```{r inc_dataset, message=FALSE}

matches <- read_csv("results.csv")

```

## Základné operácie s datasetom

Na začiatok vykonáme základné operácie s datasetom, aby sme sa pozreli, ako dataset vyzerá. V prvom kroku si pozrieme prvých 10 riadkov, v druhom kroku si špecifikujeme každý stĺpec, v treťom kroku sa pozrieme, či v datasete chýbajú nejaké hodnoty v stĺpcoch a vypočítame aj hodnotu, koľko ich je a na záver v štvrtom kroku si pozrieme sumár datasetu.

1. Ako prvý krok si zobrazíme ukážku, ako vyzerá náš dataset - názvy stĺpcov a ukážka konkrétnych hodnôt/dát.

``` {r zobrazenie_dat}
head(matches)
```

Vo výstupnej tabuľke môžeme vidieť, že futbalové zápasy sú usporiadané od najstaršieho zápasu. Za dátumom nasleduje domáci tím a hosťovací tím, skóre domácich a hostí, typ turnaja, mesto a krajina, v ktorom sa odohralo futbalové stretnutie a logická hodnota neutral, ktorá označuje, či sa zápas odohral na neutrálnom mieste. V stĺpcoch home_score a away_score sa berú do úvahy aj góly strelené v predĺžení, avšak pokiaľ mal zápas aj penaltový rozstrel, tieto góly neboli započítané do výsledného skóre

2. V druhom kroku sme si špecifikovali každý stĺpec nášho datasetu. Ako bolo vyššie spomenuté, v našom datasete máme í stĺpcov. Pomocou príkazu "spec" sme špeicifikovali, že máme 6 stĺpcov typu character, 2 double, 1 logický typ a + dátumový formát. 

``` {r specifikacia}
spec(matches)

```

3. V treťom kroku sme si zistili, či sa v našom datasete nachádzajú chýbajúce hodnoty v riadkoch. To sa dá zistiť pomocou príkazu is_na(). Následne vo výpise vidíme, že nám v datasete nechýbajú žiadne hodnoty a teda dataset je úplný.

``` {r missing_values}
missing_values <- colSums(is.na(matches))
print(missing_values)

```

4. V poslednom kroku sme si vypísali súhrn základných štatistických informácii pre náš dataset, napríklad hodnoty medián, maximálne hodnoty, počet hodnôt, priemerné hodnoty. 
``` {r sumar}
summary(matches)

```


## Príprava datasetu na hypotézy

Keďže v našich hypotézach, ktoré sú definované nižšie v projekte, budeme využívať štatistiky a pojmy ako výhra, prehra alebo remíza, tak sme si vytvorili nový stĺpec "OUTCOME", kde sa zapisuje, či domáce mužstvo si pripísalo výhru, prehru alebo remízu. 

``` {r win_lose_draw}
matches$date <- as.Date(matches$date)

matches <- matches %>%
  mutate(outcome = case_when(
    home_score > away_score ~ "win",
    home_score < away_score ~ "lose",
    TRUE ~ "draw"
  ))


```

Následne smne si vykreslili graf cez "ggplot" pre domáce mužstvá s počtom výhier, počtom prehier a počtom remíz. Podľa grafu vieme vyčítať, že tímy, ktoré hrajú na domácej pôde, majú tendenciu zápas vyhrať > prehrať > remizovať. 

``` {r outcome_graph}
ggplot(matches, aes(x = outcome)) + geom_bar(fill = "green") +
  ggtitle("Match Outcome Distribution") + xlab("Outcome") + ylab("Count")
```

V ďalšom kroku sme pomocou grafou (opäť cez "ggplot" vykreslili distribúciu skóre domácich tímov, hosťujúcich tímov. Na začiatok sme si zhrnuli hodnoty home_score a away_score. 
Na grafoch tvoria os X skóre (domáce aj hosťujúce tímy) a os Y frekvencia skóre.

``` {r plots}

summary(matches[ , c("home_score", "away_score")])


# Distribution of home and away scores
ggplot(matches, aes(x = home_score)) + geom_histogram(binwidth = 1, fill = "blue", color = "black") +
  ggtitle("Distribution of Home Scores") + xlab("Home Score") + ylab("Frequency")

ggplot(matches, aes(x = away_score)) + geom_histogram(binwidth = 1, fill = "red", color = "black") +
  ggtitle("Distribution of Away Scores") + xlab("Away Score") + ylab("Frequency")



```

Zobrazenie outlayerov sme robili pomocou boxplotov, ide o užitočné grafy pre vizualizáciu distribúcie skóre a identifikáciu outlierov, ktoré technicky môžu ovplyvniť analýzu regresie.

```{r boxplot-analysis-home}
# Boxplot for home scores to identify outliers
ggplot(matches, aes(y = home_score)) + geom_boxplot() + 
   ggtitle("Boxplot of Home Scores") + ylab("Home Score")

# Boxplot for away scores to identify outliers
ggplot(matches, aes(y = away_score)) + geom_boxplot() + 
  ggtitle("Boxplot of Away Scores") + ylab("Away Score")

```

Aj keď tieto hodnoty môžu skutočne reprezentovať reálne výsledky zápasov, môže sa stať že skresia analýzu regresie tým, že zvýšia variabilitu alebo ovplyvnia odhadované parametre modelu. Keďže však ide o reálne výsledky zo zápasov a teda ide o prirodzenú variaciu tohto skóre rozdohli sme sa ich neodstraňovať.


## Regresia - Hypotéza č.1:

Hypotéza č.1: 
Počet gólov skórovaných domácim tímom (home_score) možno predpovedať na základe rôznych faktorov, ako sú tím hostí, neutralita zápasu a typ turnaja.


Na začiatok si natrénujeme lineárny regresný model cez príkaz "lm". Tento model budeme ukladať do premennej "lm_model" s nasledovnými vstupnými parametrami: home_score, away_score, neutral (či sa zápas odohráva na neutrálonom mieste) a tournament (typ turnaja).

Pre sumarizáciu, snažíme sa predpovedať domáce skóre na základe skóre hostí, neutrality miesta a typu turnaja.


``` {r lm_model regression}
lm_model <- lm(home_score ~ away_score + neutral + factor(tournament), data = matches)

```


## Klasifikácia - Hypotéza č.2:

Hypotéza č.2: 
Výsledok zápasu pre domáci tím (výhra, prehra, remíza) možno klasifikovať na základe podobných faktorov.

Na predpovedanie výsledku zápasu použijeme multinomiálny model. Budeme predpovedať výsledok zápasu na základe premenných: away_score, neutral a typ turnaja (tournament).


``` {r multinom_model class}
library(nnet)
multinom_model <- multinom(outcome ~ away_score + neutral + factor(tournament), data = matches)

```



## Výsledky a výstupy

Predpovedané hodnoty domáceho skóre cez jednoduchý regresný model sa uložia do premmej “predicted_scores” pomocou funkcie predict(). Argumentami funkcie je lineárny regresný model “lm_model” a typ response.
Takisto sme si vypočítali strednú absolútnu chybu (MAE) a RMSE (odmocnina z priemeru štvorcov chýb).

MAE nám vyjadruje absolútny rozdiel medzi predpoveďami odpovedí a skutočnými odpoveďami. RMSE je podobná metrika, avšak namiesto absolútnzch hodnôt používa druhú mocninu. 

``` {r outcomes_regression}
predicted_scores <- predict(lm_model, type = "response")
MAE <- mean(abs(predicted_scores - matches$home_score))
RMSE <- sqrt(mean((predicted_scores - matches$home_score)^2))

print(MAE)
print(RMSE)

```

asi pockam na konzultaciu a podla toho spravim aj tu printy a vysledky a porovnania :D

Výsledky z klasifikácie pomocou multinomiálneho modelu sú ukladané do premennej "predicted_outcomes". Následne predikované výsledky konvertujeme na faktorovú premennú s triedami win, lose a draw (výhra, prehra, remíza) a následne konvertujeme skutočné výsledky z datasetu na faktorovú premennú s rovnakými triedami. 
Na záver sme znázornili tabuľku, ktorá nám porovnáva predpovedané výsledky (premenná predicted_outcomes_factor) s reálnymi výsledkami (matches$outcome_factor) a takisto nám vypočíta počet správnych a nesprávnych klasifikácii. 

``` {r classification}
library(caret)

# Convert both predicted outcomes and actual outcomes to factors with the same levels

predicted_outcomes <- predict(multinom_model, newdata = matches, type = "class")

predicted_outcomes_factor <- factor(predicted_outcomes, levels = c("win", "lose", "draw"))
matches$outcome_factor <- factor(matches$outcome, levels = c("win", "lose", "draw"))

#Confusion matrix
confusion_matrix_result <- confusionMatrix(data = predicted_outcomes_factor, reference = matches$outcome_factor)

#Results
print(confusion_matrix_result)

```

Z výslednej tabuľky môžeme vyčítať 



## ROC Analýza pre klasifikačný model

Po natrénovaní nášho multinomiálneho logistického regresného modelu sme vykonali ROC analýzu. ROC krivka a AUC (Area Under the Curve) hodnota nám pomáhajú zhodnotiť schopnosť modelu správne predpovedať výsledky ako 'výhra' proti ostatným možnostiam ('prehra' alebo 'remíza').

```{r roc-analysis}
library(pROC)

# Získanie predpovedaných pravdepodobností pre klasifikáciu 'win'
predicted_probs <- predict(multinom_model, newdata = matches, type = "prob")

# Prevod skutočných výsledkov na binárnu formu pre klasifikáciu 'win'
matches$binary_outcome <- as.numeric(matches$outcome == "win")
predicted_probs_win <- predicted_probs[,"win"]

# Vytvorenie ROC objektu pre klasifikáciu 'win'
roc_curve <- roc(matches$binary_outcome, predicted_probs_win)

# Výpočet AUC hodnoty pre ROC krivku
auc_value <- auc(roc_curve)

# Vykreslenie ROC krivky
plot(roc_curve, main = paste("ROC Krivka pre klasifikáciu 'win', AUC =", auc_value))

# Výpis AUC hodnoty
print(auc_value)
```

Ako môžeme vidieť na ROC krivke, AUC hodnota (v našom prípade `auc_value`), ktorá sa považuje za indikátor silnej schopnosti modelu rozlišovať medzi správne a nesprávne klasifikovanými príkladmi. Hodnota AUC nad 0.8 sa všeobecne považuje za výbornú, čo naznačuje, že náš model je účinný pri predpovedaní `výhier`. To potvrdzuje našu klasifikačnú hypotézu, že je možné predpovedať výsledok zápasu pre domáci tím na základe poskytnutých údajov.
